臺灣高等法院臺南分院民事判決　100年度上字第93號
上　訴　人　黃振彥
訴訟代理人　蔡碧仲　律師
複　代理人　陳振榮　律師
被　上訴人　林淑瓊
　　　　　　林豐乾
上列2人共同
訴訟代理人　陳信宏　律師
上列當事人間分配表異議之訴事件，上訴人對於中華民國100年2
月23日臺灣嘉義地方法院第一審判決（99年度訴字第310號）提
起上訴，本院於100年10月25日言詞辯論終結，判決如下：
    主  文
上訴駁回。
第二審訴訟費用由上訴人負擔。
    事實及理由
甲、程序方面：
    按強制執行法第39條第1項規定：「債權人或債務人對於分
    配表所載各債權人之債權或分配金額有不同意者，應於分配
    期日一日前，向執行法院提出書狀，聲明異議。」又同法第
    41條第1項規定：「異議未終結者，為異議之債權人或債務
    人，得向執行法院對為反對陳述之債權人或債務人提起分配
    表異議之訴。…」第2項規定：「債務人對於有執行名義而
    參與分配之債權人為異議者，僅得以第14條規定之事由，提
    起分配表異議之訴。」又同法第14條第2項規定：「執行名
    義無確定判決同一之效力者，於執行名義成立前，如有債權
    不成立或消滅或妨礙債權人請求之事由發生，債務人亦得於
    強制執行程序終結前提起異議之訴。」查上訴人即債務人於
    民國（下同）99年4月16日對原審98年度司執字第26048號99
    年3月25日分配表聲明異議，主張被上訴人均為系爭1,300萬
    元貸款之借款人，應分擔系爭貸款之債務，即係不同意被上
    訴人等之債權及分配金額，且於原定分配期日99年04月20日
    後10日內之99年04月29日對之提起分配表異議之訴，隨即於
    起訴同日向原審民事執行處提出起訴之證明，上開各情，業
    經本院調閱上開執行卷宗核閱無誤，是上訴人提起本件分配
    表異議之訴，於法並無不合。
乙、實體方面：
一、上訴人主張：伊與岳父林章於93年04月27日，合資以上訴
    人之妻林純如（即林章之女）名義與訴外人施俊彥等簽訂
    買賣契約，購買嘉義市○段○○段19-10地號土地及其上建
    號1631號建物（下稱系爭房地），價金新臺幣（下同）16,4
    29,000元，其中600萬元、620萬元係向岳母林侯鑾、及妻林
    純如借得，其餘400餘萬元則由林章支付。系爭房地伊與
    林章約定應有部分各占2分之1，林章將系爭土地應有部
    分2分之1，登記於被上訴人名下，權利範圍各4分之1；系爭
    建物則登記為被上訴人等共有。嗣後為償還上開借款，兩造
    以系爭房地設定最高限額1,625萬元之抵押權與京城銀行，
    於93年09月30日共同向該銀行貸款1,300萬元，依民法第271
    條、第875-2條之規定，上開銀行貸款債務即應由兩造平均
    分擔之，各不動產所負擔金額應依各抵押物價值比例計算，
    伊應負擔4,333,333元，嗣因上訴人無力支付貸款本息，京
    城銀行欲拍賣抵押物求償，始由被上訴人代償11,080,044元
    ，並取得京城銀行之上開抵押債權。被上訴人否認係共同借
    款人，以抵押權人地位聲請拍賣伊就系爭房地應有部分2分
    之1，主張各自之抵押債權額為5,540,022元，請求民事執行
    處列入分配，被上訴人係系爭貸款之共同借款人，自不得命
    伊承擔全部債務，且伊自93年11月1日起迄今共清償貸款3,3
    96,920元，伊僅需再清償936,413元，扣除程序費用94,440
    元後，餘額841,973元始由被上訴人均分。是上訴人認原審
    民事執行處99年3月25日98司執實字第26048號分配表次序編
    號3、4、5、6部分之分配金額於法不合，爰依強制執行法第
    41條規定，提起本件分配表異議之訴等語。原審為上訴人全
    部敗訴之判決，上訴人不服，提起上訴。聲明：1.原判決廢
    棄。2.上開廢棄部分，原審98年度司執字第26048號強制執
    行事件，於99年03月25日所製作之「民事執行處強制執行金
    額計算書分配表」，其中次序3所列之分配金額變更為420,9
    86.5元；次序4分配金額變更為420,986.5元；次序5、6部分
    ，分配金額變更為0元；應增加發還債務人黃振彥5,972,587
    元。
二、被上訴人則以：伊等係以原審98年度司拍字第133號拍賣抵
    押物裁定聲請強制執行，伊等提供系爭房地設定抵押權，並
    擔任連帶保證人，由上訴人向京城銀行辦理上開貸款，伊等
    並非共同借款人，既為上訴人代償上開貸款，依民法第749
    、879條第1項規定，自得承受京城銀行對上訴人之債權，而
    向上訴人請求清償，上訴人對伊等並無內部求償權，亦無分
    擔比例等語，資為抗辯；併為答辯聲明：上訴駁回。
三、兩造不爭執事項：
  (一)系爭土地原登記為兩造共有，上訴人應有部分為2分之1，被
    上訴人應有部分各為4分之1；系爭房屋原登記為被上訴人共
    有，應有部分各為2分之1。兩造於93年9月間提供系爭房地
    為擔保，為京城銀行設定本金最高限額1625萬元之抵押權，
    並向京城銀行貸款1,300萬元，借據借款人欄為上訴人簽名
    蓋章，連帶保證人欄為被上訴人簽名蓋章，1,300萬元之貸
    款匯入上訴人在京城銀行之帳戶，並由上訴人帳戶內之存款
    繳付本金利息。嗣上訴人未依期繳付本金利息，積欠本金10
    ,950,613元及自97年9月30日起算之利息違約金，算至98年2
    月6日止之利息違約金，本金利息違約金合計積欠11,080,04
    4元，被上訴人代償該欠款，每人代償5,540,022元，京誠銀
    行並將系爭土地抵押權讓與被上訴人，被上訴人於98年02月
    24日登記為系爭土地抵押權人。
  (二)被上訴人以系爭土地抵押權人之地位，聲請原審以98年度司
    拍字第133號裁定，准予拍賣上訴人所有系爭土地應有部分2
    分之1，上訴人不服提起抗告，經本院以98年度抗字第17號
    裁定抗告駁回確定，被上訴人執上開裁定為執行名義，聲請
    原審以98年度司執字第26048號強制執行拍賣上訴人所有系
    爭土地應有部分2分之1，被上訴人於99年3月3日以6,909,00
    0元承受，原審民事執行處乃製作分配表，並訂於99年4月20
    日實施分配，上訴人於同月16日對該分配表聲明異議，並於
    同月29日對被上訴人提起分配表異議之訴。
  (三)依原審民事執行處製作之分配表，被上訴人除分別受償執行
    費47,220元外，另分別以第一順位抵押權人之地位受償3,40
    7,280元，上訴人則無餘額可退還。
  以上事實，有原審法院99年3月25日民事執行處98司執字第260
  48號函檢具分配表為證（見原審卷第7、8頁），並經本院調取
  上開民事執行卷查明無訛。
四、是本件爭點為：(一)被上訴人是否為系爭1300萬元貸款之共同
    借款人，或僅係連帶保證人？(二)上訴人提起本件訴訟，有無
    理由？
五、得心證之理由：
  (一)按當事人主張有利於己之事實者，就其事實有舉證之責任，
    民事訴訟法第277條前段定有明文；又按民事訴訟如係由原
    告主張權利者，應先由原告負舉證之責，若原告先不能舉證
    ，以證實自己主張之事實為真實，則被告就其抗辯事實即令
    不能舉證，或其所舉證尚有疵累，亦應駁回原告之請求（最
    高法院17年上字第917號著有判例可資參照）。上訴人主張
    被上訴人與伊為系爭1,300萬元之共同借款人，固據其提出
    系爭房地買賣契約書、林章京城商業銀行0000-000-00000
    0帳號存摺、林純如京城商業銀行0000-000-000000帳號、京
    城商業銀行0000-000-000000帳號等存摺、土地建物代辦收
    費明細表及京城銀行興業分行0000-000-000000帳號存摺等
    為證（見原審卷第10-16、75-77頁），惟為被上訴人等所否
    認。查：
  1.上訴人所提上開證物，僅能證明其以林純如名義與出賣人施
    俊彥等簽訂買賣契約購買系爭房地後，上訴人與林章、林
    純如間上開帳號金錢之匯出入，及上訴人於93年09月30日放
    款當日有匯款1,200萬元至林純如京城商業銀行0000-000-00
    0000帳號帳戶內等情。
  2.系爭1,300萬元貸款之借據上借款人欄係經上訴人簽章，連
    帶保證人欄則為被上訴人等簽章，且兩造簽章日期非同一，
    有借據在卷可憑（見原審卷第158、159頁）；又京城銀行興
    業分行出具予被上訴人之代償證明書記載：「借款人黃振彥
    約同林豐乾、林淑瓊為連帶保證人，於93年09月30日向本行
    借款壹仟佰萬元正，同日簽發同額借據乙紙」等語，亦有
    代償證明書2份附卷可稽（見原審卷第160-161頁），代償證
    明書載明被上訴人係連帶保證人而非共同借款人。又按解釋
    契約，固須探求當事人立約時之真意，不能拘泥於契約之文
    字，但契約文字業已表示當事人真意，無須別事探求者，即
    不得反捨契約文字而更為曲解（最高法院17年上字第1118號
    判例要旨參照）。系爭借據及代償證明既已明確記載被上訴
    人等為系爭貸款之連帶保證人，自不得捨契約文字而遽認被
    上訴人等為系爭貸款之共同借款人。
  3.參以證人林侯鑾（上訴人之岳母）於原審證稱：「林純如就
    叫林豐乾、林淑瓊去當連帶保證人」等語（見原審卷第143-
    145頁）；另證人鄭憲宗（京城銀行興業分行經理）於原審
    亦證稱：「系爭貸款係上訴人之妻林純如與京城銀行接洽，
    林純如向銀行稱要以上訴人為主債務人，當初林純如並未說
    係幾個人要借款。」「借據都是一個當主債務人，其他當連
    帶保證人，沒有數個主債務人的借據格式，如係三人共同借
    貸，應該會分別書立借據」等語（原審卷第124-127頁）。
    然本件僅書立1張借據，核與鄭憲宗所證三人共同借款，分
    別書立借據之情形不同，尚難僅憑京城銀行借據都是一個當
    主債務人，沒有數個主債務人的借據格式，遽予以推論被上
    訴人亦係系爭貸款共同借款人，而非連帶保證人。證人蔣翠
    玉（系爭貸款承辦代書）、林純如（即上訴人之妻）於本院
    均證稱：「被上訴人等並未幫上訴人共同借款」等語（見本
    院卷第49頁反面、第64頁反面）。倘兩造均為系爭貸款之共
    同借款人，衡情林純如當偕同被上訴人等一同至銀行接洽貸
    款事宜，兩造應係同一日期在1張借據上簽章，或個別書立3
    張借據，豈有兩造簽章日期不同，且從頭至尾均由林純如向
    銀行接洽，並表明上訴人為主債務人之理？
  4.至證人蔣翠玉於本院證稱：「林純如貸款係要支付買賣系爭
    房地之尾款。」（見本院卷第50頁），然為證人林純如所否
    認，並證稱：尾款在過戶之前就已支付，系爭貸款並非要支
    付系爭房地買賣價金等語，並提出收費明細表為證；查系爭
    收費明細表記載：「分割登記代辦費1,000元、抵押設定規
    費16,330元、土地建物複丈規費200元、謄本規費480元」等
    語（見本院卷第66頁），衡諸一般房地買賣，買方必先支付
    全額價金後，始能取得房地所有權狀，方能再持之辦理抵押
    貸款，是揆之上開收費明細表記載，核與常情相符，堪認林
    純如上開所證應屬有據，足以採信；蔣翠玉此部分證述有違
    理之處，不足採取，惟此不影響上開認定。
  5.再林章雖證稱：被上訴人等一定是有同意去銀行貸款，否
    則為何會提出所有權狀，我只知道他們去借款是為了要還買
    房子的錢等語（見原審卷第130-132頁），然提出所有權狀
    原因甚多，自難僅憑被上訴人提出系爭房地所有權狀供作抵
    押借款擔保之用，遽認被上訴人同意擔任共同借款人；且林
    章就被上訴人是否明確表示願擔任共同借款人一節，或稱
    時間久忘記了，或稱被上訴人一定有同意，否則為何會提出
    所有權狀（見原審卷第133-134頁），然均未明確證述已得
    被上訴人之同意，其證言核係推測之言，尚無從積極證明被
    上訴人為系爭貸款共同借款人。況林章、上訴人曾主張被
    上訴人就系爭房地應有部分均係借名登記，共同起訴請求被
    上訴人應分別移轉登記上開借名登記之系爭房地，業據原審
    調閱原法院97年度重訴字第36號卷查明，是林章證言難免
    偏頗上訴人，亦難僅憑此而為有利上訴人之認定。
  6.倘被上訴人真為系爭貸款共同借款人，且為京城銀行興業分
    行所知悉，則放款承辦人員於即將核撥貸款金額之際，衡情
    自應詢問共同借款人貸款款項究應如何核撥為是，以免日後
    徒生爭議，然系爭1,300萬元貸款均核撥入上訴人京城銀行
    帳戶，此為兩造所不爭，且鄭憲宗證稱伊從未見過被上訴人
    等，已如前述，林純如亦不否認系爭貸款均由伊出面辦理，
    被上訴人均未曾出面，系爭房地所有權狀亦係由林章、林
    侯鑾向被上訴人拿的（見本院卷第65頁），是依系爭貸款辦
    理及核撥情形，自與一般共同借款人之貸款情形有違，則林
    章、林純如證述被上訴人亦為系爭貸款共同借款人是否為
    真，已非無疑。再系爭貸款經上訴人先行清償向林侯鑾、林
    純如、林章等人借調之款項及手續費後，尚餘797,000元
    留存於上訴人帳戶用以支付每月約6、7萬元貸款利息，該筆
    款項僅能支付1年之貸款，惟上訴人自93年11月1日迄今就系
    爭貸款共清償3,396,920元，且於繳交貸款之數年期間，均
    未要求被上訴人分擔繳交貸款之責，亦有違常情。
  7.綜上，上訴人主張被上訴人為本件貸款之共同借款人，無足
    採取。
  (二)又按連帶保證為保證之一種，並非連帶債務，其特點在於其
    債務不失其附從性，主債務人與連帶保證人間之關係，應適
    用關於保證之規定，主債務人與連帶保證人間並無分擔部分
    ，最高法院著有88年度台上字第1169號判決可資參照。再按
    保證人向債權人為清償後，於其清償之限度內，承受債權人
    對於主債務人之債權。民法第749條定有明文，故保證人向
    債權人為清償或其他消滅債務之行為後，既承受債權人對於
    主債務人之債權，即已取代債權人之地位，自得於清償之限
    度內，行使原債權人之權利。除得向主債務人行使求償權外
    ，尚代位取得債權人對主債務人之債權及該債權之擔保與其
    他之從屬權利（最高法院95年度台上字第352號裁判要旨參
    照）。上訴人為系爭貸款之債務人，被上訴人為連帶保證人
    ，已如上述，被上訴人既向京城銀行代為清償，則於清償之
    限度內承受京城銀行對上訴人之債權，自得行使其債權及抵
    押權。則被上訴人各以其代償之5,540,022元申報債權，於
    法自屬有據。原審法院民事執行處將之列入分配，亦無不合
    。上訴人主張被上訴人僅得以841,973元列入分配，尚無可
    採。
六、綜上所述，上訴人依強制執行法第41條規定，提起本件分配
    表異議之訴，請求更正原審98年度司執字第26048號強制執
    行事件於99年03月25日製作之分配表，為無理由，不應准許
    。原審為上訴人敗訴之判決，經核並無不合。上訴意旨指摘
    原判決不當，求予廢棄改判，為無理由，應予駁回。
七、本件事證已臻明確，兩造其餘攻擊防禦方法及證據資料，核
    與本件判決結果不生影響，爰不一一加以論述，併予敘明。
八、據上論結，本件上訴為無理由，依民事訴訟法第449條第1項
    、第78條，判決如主文。
中    華    民    國    100    年    11    月    8    日
                  民事第四庭     審判長法  官  吳上康
                                       法  官  蔡勝雄
                                       法  官  王浦傑
上為正本係照原本作成。
如不服本判決，應於收受送達後20日內向本院提出上訴書狀，其
未表明上訴理由者，應於提出上訴後20日內向本院補提理由書狀
（均須按他造當事人之人數附繕本）上訴時應提出委任律師或具
有律師資格之人之委任狀；委任有律師資格者，另應附具律師資
格及釋明委任人與受任人有民事訴訟法466條之1第1項但書或第2
項（詳附註）所定關係之釋明文書影本。如委任律師提起上訴者
，應一併繳納上訴審裁判費。
中    華    民    國   100    年    11    月    9     日
                                       書記官  蔡振豐
【附註】
民事訴訟法第466條之1：
(1)對於第二審判決上訴，上訴人應委任律師為訴訟代理人。但上
  訴人或其法定代理人具有律師資格者，不在此限。
(2)上訴人之配偶、三親等內之血親、二親等內之姻親，或上訴人
  為法人、中央或地方機關時，其所屬專任人員具有律師資格並
  經法院認為適當者，亦得為第三審訴訟代理人。
民事訴訟法第466條之2第1項：
  上訴人無資力委任訴訟代理人者，得依訴訟救助之規定，聲請
  第三審法院為之選任律師為其訴訟代理人。